【裁判字號】    95,上更(一),10
【裁判日期】    951114
【裁判案由】    第三人異議之訴
【裁判全文】
臺灣高等法院花蓮分院民事判決      95年度上更(一)字第10號
上  訴  人  台東縣長濱鄉農會
法定代理人  甲○○
訴訟代理人  邱聰安律師
被  上訴人  戊○○○
訴訟代理人  吳漢成律師
上列當事人間請求第三人異議之訴事件，上訴人對於中華民國93
年3月31日臺灣臺東地方法院92年度訴字第224號第一審判決，提
起上訴，經最高法院第 1次發回更審，本院於95年10月31日言詞
辯論終結，判決如下：
    主  文
原判決廢棄。
被上訴人在第一審之訴駁回。
第一、二審及發回前第三審訴訟費用由被上訴人負擔。
    事實及理由
一、本件被上訴人於原審法院起訴主張：臺灣臺東地方法院92年
    度執字第4303號民事強制執行事件於民國（下同）92年 8月
    20日依上訴人（即上開強制執行事件債權人）之查報，認如
    附表所示而置於臺東縣長濱鄉○○段 454地號土地上之動產
    屬訴外人丙○○（即上開強制執行事件債務人）所有而逕予
    查封。惟丙○○自88年起至90年10月止，因陸續向被上訴人
    借款，並結欠被上訴人新台幣（下同） 250萬元無法清償，
    遂於91年 1月15日簽立讓渡契約書，將系爭動產以代物清償
    方式讓與並交付予被上訴人，以抵付所欠前開債務，故系爭
    動產於上開查封前即已屬被上訴人所有。爰依強制執行法第
    15條規定，請求撤銷對系爭動產之查封程序等語，並聲明：
    臺灣臺東地方法院92年度執字第4303號民事強制執行事件，
    對如附表所示動產所為之強制執行程序應予撤銷。
二、上訴人則以：被上訴人與丙○○間就借貸利息及砂石場與土
    地間之關係，彼此陳述不一，且被上訴人常在桃園工作，對
    經營砂石場毫無概念，豈能僅憑電話與乙○○聯絡而經營該
    砂石場。顯見被上訴人為假買受人，其讓渡契約不實，故系
    爭動產於查封時，應仍屬丙○○所有等語，資為抗辯，並在
    本院聲明：（一）原判決廢棄；（二）被上訴人在第一審之
    訴駁回。
三、本件就上訴人於前揭強制執行案件，聲請查封訴外人丙○○
    之財產，並於92年 8月20日將系爭動產實施查封在案之事實
    ，有原審法院前開民事執行事件影印卷在卷足稽，復為兩造
    所不爭執，應為真實。而被上訴人提起第三人異議之訴，無
    非主張其為系爭動產之所有權人，惟此為上訴人所否認。按
    「動產物權之讓與，非將動產交付，不生效力；又占有之移
    轉，因占有物之交付，而生效力；前項移轉準用民法第七百
    六十一條規定；民法第761條第 1項、第946條分別定有明文
    。經查：
（一）被上訴人主張訴外人丙○○自88年起至90年10月止，陸續
      向其借款並結欠 250萬元未清償等情，業據證人丙○○於
      原審結稱無訛（見原審卷93年 3月26日言詞辯論筆錄），
      並有被上訴人所提出之郵政國內匯款執據4紙、借據8紙在
      卷足憑，堪信被上訴人前開主張為真實。雖上訴人質以：
      丙○○為利害關係人，彼等之證詞相互勾串；而收據乃臨
      訟杜撰之憑證，均出自同一「象球牌」紙張，均一樣新穎
      ，且同一張十行紙，寫有兩次借據；又被上訴人提不出自
      何銀行或金融機構之提款證明，即無法證明借款來源；雖
      被上訴人提出80萬元匯給丙○○之匯款單 4張作為借貸之
      憑證，然該80萬元之匯款單之原因事實為何？是否為借貸
      關係，並不明確，又雖有匯款單，但為何該80萬元未立借
      據，亦與常情有違云云。然按消費借貸者，謂當事人一方
      移轉金錢或其他代替物之所有權於他方，而約定他方以種
      類、品質、數量相同之物返還之契約，民法第474條第1項
      定有明文，是為不要式契約。被上訴人上開主張既與訴外
      人即契約當事人之一方丙○○之證述相符，復有前開證據
      相佐，已足徵憑信，上訴人徒以證人等與被上訴人間之利
      害關係空言質疑其等證言之可信性，並非可採。又依前揭
      說明，被上訴人與丙○○間消費借貸關係之成立原不以立
      有書面字據為必要，且觀諸被上訴人所提借據 8紙之筆跡
      、印文等已有不同，縱如上訴人所質，仍不得任指為臨訟
      杜撰而逕認其間未有消費借貸關係。另就郵政國內匯款執
      據 4紙部分，已足證明被上訴人為履行消費借貸契約而匯
      款之事實。是被上訴人就其主張已為證明，上訴人上訴仍
      任意否認，並無證據可憑，即非可採。另上訴人復持被上
      訴人與丙○○間關於消費借貸關係之利息利率雖為一致，
      然其給付方式並不相同，認被上訴人與丙○○間並無借款
      事實云云；經查被上訴人與丙○○間之消費借貸關係始於
      88年間至90年10月止，陸續共計10餘筆，次數頻繁且距原
      審審理時已有相當時日，其等之陳述因隨時間之經過與事
      件之複雜性而對細節記憶不清而有所出入，乃屬常理，尚
      不得因此否定其等陳述之真實性。
（二）另被上訴人主張訴外人丙○○向其借款無法清償，遂於91
      年 1月15日在乙○○之見證下，簽立系爭讓渡契約書，將
      系爭動產以代物清償之方式讓與並交付予被上訴人，以抵
      付所欠債務一節；雖經證人丙○○於原審結稱：「（讓渡
      契約書是何人寫的？）是戊○○○拿來臺東的。是在我的
      家裡由戊○○○、我還有乙○○同時簽的，乙○○當時是
      當見證人」、「讓渡的東西都是屬於舊品，而且都沒有登
      記，我們簽完讓渡書之後，我就當場將讓渡書內所載的動
      產點交給被上訴人，點交的時候，乙○○有在現場。我簽
      了讓渡書，並且點交了之後，如查封清單所示的動產，就
      是被上訴人所有」、「（讓渡書內所載拌合廠全套設備包
      括哪些東西？）它是整套的，包括攪拌的水泥預拌廠及發
      電機，它們是一套的，這樣才能夠運轉」、「（讓渡書內
      所記載的洗石機是否為查封清單內砂石處理器？）是的」
      、「（查封清單內的砂石，是否為讓渡之後新開採的砂石
      ？）這些砂石是屬於讓渡書內所包含原未清洗處理的砂石
      ，經過清洗處理之後，將它分類成袋，並非讓渡之後新開
      採的砂石」等語；及證人乙○○於原審證稱：「該份讓渡
      契約書是我簽名、蓋章的。是由我、丙○○、戊○○○三
      人在丙○○的家裡簽的。因為丙○○有欠戊○○○的錢，
      所以要把砂石場裡面的東西讓給戊○○○去處理」、「簽
      完讓渡書後，丙○○說讓渡書內所記載的這些東西，都歸
      戊○○○所有，並交給戊○○○，之後丙○○就不能再管
      理了。讓渡之後丙○○不會過問砂石場的事情」、「（讓
      渡些什麼東西？）包括怪手二台，洗石機兩台就是查封所
      記載的砂石處理器，拌合廠全套設備包括發電機及水泥預
      拌廠，還有未清洗的砂石」、「（如查封清單所示的砂石
      包括一分、一點二分、三分、六分的砂石是新開採的？還
      是屬於原來讓渡未清洗的砂石？）查封的砂石都是讓渡給
      戊○○○之後，屬於戊○○○所有的，並不是新開採的」
      、「（讓渡之後丙○○有無到到砂石場去看過你？）後邱
      貴有在附近養雞，來看雞的時候，因為我們有認識，所以
      我們會聊天，聊過之後，她就會離開」、「（讓渡之後丙
      ○○是否會過問砂石場的事？）不會」等語（見原審卷93
      年3月26日言詞辯論筆錄）。然查：
   1、系爭動產為砂石場設備原置於台東縣長濱鄉○○段 454地
      號土地上，執行法院查封系爭動產亦在同上土地，而被上
      訴人自承長時住在桃園，客觀上、事實上能否占有管領系
      爭動產，已非無疑。雖被上訴人稱受讓系爭動產後親自經
      營，並由伊受僱人乙○○處理，伊通常 1個月到台東2、3
      次，平時僅靠電話與乙○○聯絡等語，惟其所陳述與乙○
      ○聯絡之電話號碼，與乙○○所述並非一致（見原審卷第
      33、34、46、47頁），亦有可疑。又就本件砂石場與土地
      之關係，丙○○與被上訴人雖均稱係丙○○向地主承租，
      租期未屆滿，故被上訴人繼續使用該土地；然就使用土地
      之代價，被上訴人謂丙○○說她已經跟地主處理好了，而
      丙○○卻謂讓渡之後其就沒有再支付租金（見原審卷第36
      、44頁），顯然在被上訴人所稱受讓系爭動產後即無人支
      付土地租金，亦違常情。
   2、且在被上訴人所稱受讓系爭動產時間（即91年 1月15日）
      後之91年 9月間，證人丁○○、丙○○、乙○○於偵辦盜
      採砂石刑案件中（見臺灣臺東地方法院檢察署91年度偵字
      第1850號影印卷）分別供稱：
    (1)丁○○供稱：我前妻丙○○有經營宏達砂石場（臺東縣長
      濱鄉○○村○○段處），現宏達砂石加工場內砂石來源是
      88年間採取長濱港口之砂石，宏達砂石場現由丙○○經營
      等語。
    (2)丙○○供稱：我結婚後即從事家管工作，至79年底與夫丁
      ○○成立宏達砂石行，任名義負責人及記帳工作迄今，宏
      達砂石行實際負責人是丁○○，宏達砂石行之營業項目是
      砂石買賣、怪手出租等業務；今年度宏達砂石場內砂石來
      源，是88年間採取長濱漁港風災搶修工程之砂石，88、89
      年度宏達砂石場砂石來源也是相同等語。
    (3)乙○○供稱：91年 9月19日我剛載運砂石到宏達砂石場，
      我是受雇於丁○○（宏達砂石場負責人），駕駛之大貨車
      是丁○○所有等語。
   3、又證人丁○○、丙○○、乙○○，均在本院證稱其等在前
      揭刑案中確有為如上之供述無訛。證人丙○○並證稱：宏
      達砂石場除轉讓給被上訴人之機械設備外，並無其他機械
      設備、挖土機，且迄91年12月止亦沒有租或買其他機械設
      備、挖土機。然核諸丁○○於91年 9月19日所簽具贓證物
      保管條，所領取警方扣自宏達砂石行之挖土機（三菱牌11
      0 型）乙部（見同上案號影印卷第85頁），竟與本件執行
      事件所查封如附表編號(二)之挖土機同型。綜上各情，非但
      足認證人丙○○、乙○○於原審所證「丙○○於91年1 月
      15日在乙○○之見證下，簽立系爭讓渡契約書，將系爭動
      產以代物清償之方式讓與並交付予被上訴人，以抵付所欠
      債務」一節，與事實不符；復足見系爭動產，於91年 9月
      間，尚由丁○○、丙○○佔有使用中。否則丁○○、丙○
      ○經營之宏達砂石場，在於91年 9月間怎能販賣88年間採
      取之砂石，丁○○並向警方領取使用如附表編號(二)挖土機
      ？雖證人丁○○另稱該挖土機是其弟陳錦城所有，及證人
      丙○○另稱該挖土機不是查封之挖土機，因為丁○○另外
      包工程有租一輛云云；惟該挖土機警方係在宏達砂石場所
      查扣，丙○○並已於前證稱：宏達砂石場除轉讓給被上訴
      人之機械設備外，並無其他機械設備、挖土機，且迄91年
      12月止亦沒有租或買其他機械設備、挖土機等語甚詳，顯
      與證人丁○○、丙○○嗣所稱情形不符，而不足為採。
（三）本件訴外人丙○○雖因積欠被上訴人借款無法清償，而於
      91年 1月15日在乙○○之見證下，簽立系爭讓渡契約書，
      將系爭動產以代物清償之方式讓與予被上訴人，惟經本院
      查證結果認訴外人丙○○並未將系爭動產交付予被上訴人
      ，而係仍由訴外人丁○○、丙○○佔有使用，是其等間動
      產物權讓與之約定自尚未生效。
四、綜上所述，上訴人抗辯系爭動產於查封時仍屬訴外人丙○○
    所有，應屬可信；被上訴人主張系爭動產於查封前即已屬被
    上訴人所有，為不足採。從而，被上訴人本於系爭動產所有
    權人地位提起第三人異議之訴，請求將臺灣臺東地方法院92
    年度執字第4303號民事強制執行事件對如附表所示動產所為
    之強制執行程序應予撤銷，為無理由，不應准許。原審判命
    撤銷上揭強制執行程序，自有未洽；上訴意旨指摘原判決不
    當，求予廢棄改判，為有理由，自應由本院予以廢棄改判，
    如主文第2項所示。
五、本件事證已臻明確，兩造所為其他之主張，陳述並所提之證
    據，經審酌後，認均與本件之結論無礙，爰不一一論列，附
    此敘明。
據上論結，本件上訴為有理由，依民事訴訟法第450條、第78 條
，判決如主文。
中    華    民    國    95    年    11    月    14    日
                        審判長法  官  何方興
                              法  官  林鳳珠
                              法  官  林德盛
以上正本係照原本作成。
如不服本判決，應於收受送達後20日內向本院提出上訴書狀，其
未表明上訴理由者，應於提出上訴後20日內向本院補提理由書狀
（均須按他造當事人之人數附繕本）上訴時應提出委任律師或具
有律師資格之人之委任狀；委任有律師資格者，另應附具律師及
格證書及釋明委任人與受任人有民事訴訟法第466條之1第 1項但
書或第2項（詳附註）所定關係之釋明文書影本。
                              書記官  劉妙娘
中    華    民    國    95    年    11    月    14    日
附註：
民事訴訟法第466條之1（第1項、第2項）：
對於第二審判決上訴，上訴人應委任律師為訴訟代理人。但上訴
人或其法定代理人具有律師資格者，不在此限。
上訴人之配偶、三親等內之血親、二親等內之姻親，或上訴人為
法人、中央或地方機關時，其所屬專任人員具有律師資格並經法
院認為適當者，亦得為第三審訴訟代理人。


司法院資訊處製作；財團法人民間司法改革基金會備份。
